【裁判字號】    90,訴,600
【裁判日期】    900711
【裁判案由】    違反稅捐稽徵法等
【裁判全文】
臺灣高雄地方法院刑事裁定                            九十年度訴字第六號
    公  訴  人  臺灣高雄地方法院檢察署檢察官
    被      告  乙○
右列被告因違反稅捐稽徵法等案件，經檢察官提起公訴（八十九年度偵緝字第一七
四號），本院判決如左：
    主  文
乙○納稅義務人之負責人，以詐術逃漏稅捐，處有期徒刑肆月；又連續商業負責人，
以明知為不實之事項，而填製會計憑證，處有期徒刑伍月。應執行有期徒刑柒月，緩
刑參年。
    事  實
一、乙○係納稅義務人「宗惠工程有限公司」（以下簡稱宗惠公司，設於高雄縣鳳山
    市○○○街一四四巷一四號）及「宗華工程行」（以下簡稱宗華行，設於高雄市
    ○○○路一九巷二十九號一樓）之負責人，為從事業務之人，亦為商業會計法
    所稱之商業負責人及稅捐稽徵法所稱之公司行號負責人，而宗惠公司、宗華行每
    年出具之「各類所得扣繳暨免扣繳憑單」（下稱扣繳憑單）及營利事業所得稅結
    算申報書，係附隨其業務而製作之文書，扣繳憑單並為商業會計法所稱之會計憑
    證。乙○明知己○○、甲○○○於民國八十六年間，並未在宗惠公司任職及支領
    薪資或任何金錢，又明知丁○○於八十七年間，亦未在宗華行司任職及支領薪資
    或任何金錢，竟基於行使偽造文書、製作不實會計憑證及營利事業所得稅結算申
    報書之概括犯意，於八十七年及八十八年間，利用不知情之會計人員，於其業務
    上作成之營利事業所得稅結算申報書及扣繳憑單上，虛列登載己○○、甲○○○
    於八十六年度之薪資所得各為十八萬元、丁○○於八十七年度之薪資所得為十萬
    元，扣繳單位為宗惠公司及宗華行等不實事項，並持前開不實之營利事業所得稅
    結算申報書及扣繳憑單，向財政部高雄市國稅局申報該公司八十六年度及八十七
    年度營利事業所得稅而行使之，藉此虛偽增加營業成本費用支出之不正當方法，
    逃漏宗惠公司八十六年度及宗華行八十七年度營利事業所得稅計十一萬五千元，
    足以生損害於己○○、甲○○○、丁○○及稅捐稽徵機關對稅賦稽徵之正確性。
    嗣因己○○、甲○○○、丁○○接獲財政部高雄市國稅局之扣繳憑單，始查悉上
    情。
二、案經財政部高雄市國稅局函送台灣高雄地方法院檢察署檢察官偵查起訴及併案審
    理。
    理  由
一、訊據被告乙○固不否認係宗惠公司及宗華行之負責人，惟矢口否認有何逃漏稅捐
    等犯行，辯稱：關於扣繳憑單及營利事業所得稅結算申報書等資料，是公司會計
    依照小包所提出的資料來製作云云。經查，被告確有以被害人己○○、甲○○○
    及丁○○之薪資所得申報八十六年度、八十七年度營利事業所得稅乙情，有財政
    部高雄市國稅局各類所得暨免扣繳憑單三紙、財政部高雄市國稅局八十六、八十
    七年度營利事業所得稅結算申報核定通知書及八十六年、八十七年度營利事業所
    得稅結算申報書各乙紙可參。而被害人甲○○○於八十六年間均為家庭主婦，其
    身分證曾遺失；另被害人丁○○固前於八十三年間僅在宗惠公司任職十天，其後
    即未再工作等情，有被害人之檢舉書三紙附卷可稽，復經被害人丁○○到院說明
    綦詳，應以被害人於檢舉書所載之事實為可採，被告前揭辯解，純係卸責之詞，
    無足採信。此外，復有財政部高雄市國稅局九十年四月二十五日財高國稅法字第
    九００一六二六號函附卷可參，事證明確，被告犯行堪以認定。
二、按營利事業填報扣繳憑單及營利事業所得稅結算申報書，係附隨其業務而製作，
    為業務上所掌之文書，且員工年度扣繳憑單，乃為證明扣繳事項所編製之憑證，
    核屬商業會計法第十五條規定商業會計憑證中之原始憑證之範疇。被告將不實之
    事項登載於職務上所製作之營利事業所得稅結算申報書及扣繳憑單，並向財政部
    高雄市國稅局申報以逃漏稅捐，足以生損害於財政部高雄市國稅局核課徵收稅額
    之正確性及己○○等三人，核其所為係犯商業會計法第七十一條第一款之製作不
    實會計憑證罪、稅捐稽徵法第四十一條、第四十七條第一款及第三款之以詐術逃
    漏稅捐罪及刑法第二百十六條、二百十五條之行使業務上登載不實文書罪（公訴
    意旨雖於起訴法條未引前開商業會計法第七十一條第一款之規定，惟被告此部分
    犯行業已載明於犯罪事實，本院自得併予審究《扣繳憑單乃係納稅義務人將給付
    總額及扣繳稅額彙報供稽徵機關查核之用，自係商業會計法第十五條第一款所規
    定之會計憑證，此有經濟部八十七年七月二十二日經商字第八七二一七三七二號
    函可查》）。被告製作不實扣繳憑單之行為，因商業會計法第七十一條第一款之
    罪與刑法第二百十五條之業務登載不實文書罪之規定，二者所規範之行為態樣相
    同，而前者係後者之特別規定，故依特別法優先普通法適用之法理，應優先適用
    商業會計法第七十一條第一款之規定。被告上開虛報己○○、甲○○○於宗惠公
    司八十六年度薪資各為十八萬元，並登載於扣繳憑證上，藉以逃漏稅捐，係同時
    侵害己○○及甲○○○之法益，係同種想像競合犯，應依刑法第五十五條規定，
    從一重論處。又被告明知為不實之事項，而登載於宗惠公司及宗華行業務上作成
    之前開營利事業所得稅結算申報書，並隨同前開不實之扣繳憑單，持向財政部高
    雄市國稅局行使申報營利事業所得稅，其業務上登載不實之低度行為，為行使之
    高度行為所吸收，不另論罪。被告先後二次以明知為不實之事項，而製作會計憑
    證之犯行，及先後二次行使業務上登載不實文書犯行，均時間緊接，方法相同，
    觸犯構成要件相同之罪名，顯係基於概括犯意為之，為連續犯，應均論以一罪。
    其所犯連續以明知為不實之事項，而製作會計憑證、連續行使業務上登載不實文
    書二罪間，具方法、結果之牽連關係，依刑法第五十五條之規定，應從較重之連
    續以明知為不實之事項，而填製會計憑證罪處斷。其利用不知情之會計人員製作
    不實會計憑證及營利事業所得稅結算申報書，進而持以行使，為間接正犯。又本
    件逃漏營利事業所得稅者，係納稅義務人宗惠公司及宗華行，而非被告，稅捐稽
    徵法第四十七條第一款、第三款規定之犯罪主體，仍為公司及商業登記法之行號
    ，而非公司或行號之負責人，僅因公司行號於事實上無從擔負自由刑之責任，基
    於刑事政策之考慮，將納稅義務人公司應處徒刑之規定，轉嫁於公司法規定之負
    責人，是公司行號負責人依該條款而適用徒刑之處罰，乃屬代罰性質，並非因公
    司行號負責人本身之犯罪而負行為責任，自與公司行號負責人本身為犯罪主體所
    犯其他罪名，不具方法、結果之牽連關係。從而，被告所犯上開製作不實會計憑
    證及行使業務上登載不實文書二罪間，固有方法、結果之牽連關係，惟上開製作
    不實會計憑證與以詐術逃漏稅捐二罪，因犯意及行為主體不同，故應予分論併罰
    （公訴人認被告所犯行使業務上登載不實文書罪與以詐術逃漏稅捐二罪間，有方
    法、結果之牽連關係，尚有未洽）。
三、爰審酌被告虛報薪資，逃漏稅捐，影響國家財政收入及稅賦之公平性，犯後並一
    再否認犯行，未見悔意，惟念其素行尚佳，無前科紀錄，逃漏稅捐之金額尚非鉅
    大等一切情狀，量處如主文所示之刑，並定其應執行之刑，以資懲儆。再查被告
    乙○前未曾受有期徒刑以上之宣告，有台灣高等法院被告全國前案記錄表表乙紙
    在卷可稽，其經此偵審程序及罪刑之宣告，當知所警惕，信無再犯之虞，本院認
    上開對其宣告之刑，以暫不執行為適當，爰併諭知緩刑三年，用啟自新。至於被
    告所製作不實之營利事業所得稅結算申報書及扣繳憑單，業經被告於八十七年及
    八十七年申報時呈交財政部高雄市國稅局，編為該局之卷證，已非被告所有，本
    院不予宣告沒收，附此敘明。
四、檢察官併案意旨另認被告八十六年度及八十七年度營利事業所得稅結算申報不實
    ，亦涉犯稅捐稽徵法第四十一條以詐術逃漏稅捐罪云云，然被害人戊○○及丙○○係因年久記憶錯誤及因薪資金額有疑義卻找不到被告乃先行提出檢舉，嗣經結
    算無訛等情，已經證人戊○○及丙○○到院證述明確（見本院九十年六月十三日
    筆錄），復有財政部高雄市國稅局轉呈丙○○及戊○○之撤銷檢舉書二紙在卷足
    稽，亦有該局九十年五月十四日財高國稅法字第九００二三九六三號函附卷可按
    。此外，復查無其他積極證據證明被告有何以詐術逃漏宗華行上開營利事業所得
    稅之行為，惟此部分公訴人認與前開論罪科刑之以詐術逃漏稅捐行為，具有連續
    犯之裁判上一罪關係，故本院不另為無罪之諭知，併此敘明。
據上論斷，應依刑事訴訟法第二百九十九條第一項前段，商業會計法第七十一條第一
款、稅捐稽徵法第四十一條、第四十七條第一款、第三款，刑法第十一條前段、第五
十六條、第二百十六條、第二百十五條、第五十五條、第五十一條第五款、第七十四
條第一款，罰金罰鍰提高標準條例第一條前段，判決如主文。
中      華      民      國      九十      年       七     月    十一    日
                                    臺灣高雄地方法院刑事庭
                                        法  官  黃建榮
右為正本，係照原本作成，證明與原本無異。
如不服本判決，應於送達後十日內，向本院提出上訴狀。
                                        書記官  葛羽洪
中      華      民      國      九十      年       七     月    十一    日
附錄本案論罪科刑法條：
商業會計法第七十一條第一款
商業負責人、主辦及經辦會計人員或依法受託代他人處理會計事務之人員有左列情事
之一者，處五年以下有期徒刑、拘役或科或併科新臺幣十五萬元以下罰金：
一、以明知為不實之事項，而填製會計憑證或記入帳冊者。
稅捐稽徵法第四十一條
納稅義務人以詐術或其他不正當方法逃漏稅捐者，處五年以下有期徒刑、拘役或科或
併科新臺幣六萬元以下罰金。
稅捐稽徵法第四十七條第一款
本法關於納稅義務人、扣繳義務人及代徵人應處徒刑之規定，於左列之人適用之：
一、公司法規定之公司負責人。
刑法第二百十五條
從事業務之人，明知為不實之事項，而登載於其業務上作成之文書，足以生損害於公
眾或他人者，處三年以下有期徒刑、拘役或五百元以下罰金。
刑法第二百十六條
行使第二百十條至第二百十五條之文書者，依偽造、變造文書或登載不實事項或使登
載不實事項之規定處斷。


司法院資訊處製作；財團法人民間司法改革基金會備份。
